最高法院刑事判決　　　　　　　　　　　　　　　九十一年度台上字第五四六○號
　　上　訴　人　魯雅榆
　　　　　原名甲○○）身分證.
右上訴人因妨害自由案件，不服臺灣高等法院中華民國八十九年六月一日第二審更審
判決（八十九年度上更(一)字第一九九號，起訴案號：臺灣臺北地方法院檢察署八十五
年度偵字第一六七五六號），提起上訴，本院判決如左：
    主  文
上訴駁回。
    理  由
按刑事訴訟法第三百七十七條規定，上訴於第三審法院，非以判決違背法令為理由，
不得為之。是提起第三審上訴，應以原判決違背法令為理由，係屬法定要件。如果上
訴理由狀並未依據卷內訴訟資料，具體指摘原判決不適用何種法則或如何適用不當，
或所指摘原判決違法情事，顯與法律規定得為第三審上訴理由之違法情形，不相適合
時，均應認其上訴為違背法律上之程式，予以駁回。本件原判決撤銷第一審法院諭知
上訴人魯雅榆（原名甲○○，民國八十九年九月二十八日更名）無罪之判決，改判依
牽連犯，從一重論處上訴人共同私行拘禁罪刑（處罰金三千元，如易服勞役以三百元
折算一日）。上訴人之上訴意旨略稱：（一）上訴人始終否認有私行拘禁、傷害告訴
人劉家延及利用自動付款設備詐欺等犯行。而告訴人在警訊中雖指訴：「我於八十七
年七月十日晚上十九時許自公司出來時，即遭守候於門口之魯雅榆、魯開慶及兩名不
詳姓名男子攔截，並由魯雅榆唆使該兩名不詳男子將我押上計程車」，惟其在第一審
則指稱：「二位先生一左一右押我上計程車，那時魯雅榆在旁邊說，她調查很清楚，
她沒有叫那二位先生押我上車」，足見其指訴前後不符，顯有瑕疵。原判決僅以告訴
人在警局之片面指訴，即認定該兩名不詳姓名男子強押告訴人上車，係因上訴人唆使
，與最高法院五十二年台上字第一三○○號判例（即告訴人之告訴，係以使被告受刑
事訴追為目的，是其陳述，是否與事實相符，仍應調查其他證據，以資審認）有違，
自屬判決違背法令。（二）上訴人從未供認於上開期間曾分擔在工地門口把風之行為
，告訴人在第一審復證稱：「在地下室有別人把風，魯雅榆在旁邊看他人打我」。則
原判決事實認定：「魯雅榆並在該工地門口把風」，顯與卷內證據資料不符。又原判
決事實認定：「由該二名不詳姓名之男子取走劉家延皮包內所有之新臺幣（下同）六
萬三千元、客票一萬三千二百六十元，及逼問劉家延彰化商業銀行金融卡密碼，以不
正當方法由自動付款設備領走劉家延所有存款七萬元抵債」，惟其理由內則援引告訴
人在警局供述：「由該二名不詳姓名男子在新生南路附近工地地下室以木條磚塊毆打
我，強迫我說出金融卡密碼，取去皮包、證件、支票等物」、「車上他們逼問張淑慧
下落，我說不知道，就被毆打，然後被載至新生南路附近之工地」、「以木棍毆打我
，逼我交出皮包，內有現金三千元、汽機車駕照、金融卡、支票，逼問金融卡號碼，
並領走七萬元，逼我寫下和解書。其中之人，另亦強迫我寫空白支票，身分證亦被取
走，我有被拷手銬，限制行動自由至翌日上午六時」，作為判決之基礎。即其事實認
定被取走皮包內之現金六萬三千元，與理由內援引之證據資料（即逼告訴人交出內有
三千元之皮包），顯不相符。而原判決事實欄未認定該兩名不詳姓名之人另取走告訴
人之國民身分證、汽、機車駕照及逼令告訴人簽發空白支票等事實，亦與其援引為證
據資料之告訴人警訊筆錄內容不符，有事實與理由矛盾之違法。（三）告訴人既指證
伊遭強取之客票，係以台北縣板橋信用合作社為付款人、票號0000000號、面
額一萬三千二百六十元，則只要向台北縣板橋信用合作社函詢，即可得知該紙客票究
係告訴人之其他債權人提示兌領，抑或由上訴人提示兌領抵債，原審對此項非不能調
查之證據，未加調查，即逕認上訴人否認犯罪之辯解，係卸責之詞，有證據調查未盡
之違法。（四）彰化商業銀行西松分行八十六年九月十一日彰西松字第一八六八號函
雖證實，告訴人開立於該行之帳戶，於八十五年七月十一日遭人在彰化商業銀行中正
分行以金融卡自自動提款機提取七萬元。惟彰化商業銀行中正分行檢送八十五年七月
十一日上午零時至五時三十分之提款錄影帶二捲，經勘驗未發現該段時間有人前往
提款，則由上開證據資料，尚無法證明究係何人於八十五年七月十一日，至彰化商業
銀行中正分行之自動提款機提款，更遑論係上訴人以該七萬元抵債，原判決依憑上開
證據資料，認定：「由該二名不詳姓名之男子取走劉家延皮包內所有之六萬三千元、
客票一萬三千二百六十元，及逼問劉家延彰化商業銀行金融卡密碼，以不正當方法由
自動付款設備領走劉家延所有存款七萬元抵債」，自屬理由不備。（五）由證人鍾滿
惠、黃萱君、郭全守在第一審之證述，足證告訴人之妻張淑慧積欠外債甚多，債權人
多達三、四十人，且時有黑道、地下錢莊上門逼債。而告訴人復供認：「就我所知，
我前妻大概在做放錢的事業，後來資金出問題，可能有跟錢莊往來」。則上訴人辯稱
：「劉家延走出公司時，有二位陳先生在，該二位陳先生看起來是黑道人，他們講話
很兇，我與該二人沒有約好去，劉（指告訴人）的債權人有四十一人，所以根本不用
約其他債權人，去時都會碰到其他債權人」，自屬可信。況且事發當天，告訴人簽立
之和解書共計二份，一份係告訴人與該二不詳姓名男子所簽立，另一份則是告訴人與
上訴人簽立，其原因乃上訴人見該二不詳姓名男子與告訴人簽立和解書後，認自己也
需與之書立一份，始依另二名男子與告訴人簽立之和解書照抄一份，分別由上訴人、
告訴人簽名後，交予上訴人保管。原審就上開事實未加調查，即認當日並無其他債權
人與告訴人和解，並據之指駁上訴人辯稱另二不詳姓名男子係告訴人之債權人云云，
不可採信，自屬違背法令。又卷附之和解書係上訴人書寫後，交由告訴人簽名，原判
決援引告訴人在第一審指稱：「和解書是魯雅榆寫，讓我抄的」，作為判決之證據資
料，與卷內和解書呈現之事實不符云云。
惟查原判決依憑告訴人劉家延於警訊暨第一審之指訴、上訴人供認於八十五年七月十
日晚七時許，曾與告訴人及另二名不詳姓名之男子同往台北市大安區○○○路靠信義
路附近之某工地地下室，直至翌日清晨等情、卷附之和解書、博仁綜合醫院博診字
第八四號診斷證明書及彰化商業銀行西松分行八十六年九月十一日彰西松字第一八六
八號函等證據資料，認定上訴人有其事實欄所載之犯行。已於理由內詳敘其調查證據
之結果及取捨證據認定之理由。並就上訴人否認犯罪之辯解，認非可採，予以指駁。
就形式上觀察，原判決並無理由矛盾、未盡證據調查之能事、理由不備、採證違背證
據法則等違背法令之情形。至於告訴人在警局供稱：「我於八十七年七月十日晚上十
九時許自公司出來時，即遭守候於門口之魯雅榆、魯開慶及兩名不詳姓名男子攔截，
並由魯雅榆唆使該兩名不詳男子將我押上計程車」，意在指訴上訴人夥同二名姓名年
籍不詳之男子強押伊上計程車。所稱：「唆使」應係上訴人未親自動手之意。而其在
第一審指稱：「她沒有叫那二位先生押我上車」，乃意指上訴人在該二名不詳姓名者
押人之時，未發一言。此與其上引警局指訴，並無明顯牴觸。再者原判決係以告訴人
於警訊暨第一審之指訴與上訴人供認於八十五年七月十日晚七時許，曾與告訴人和另
二名不詳姓名之男子同往台北市大安區○○○路靠信義路附近之某工地地下室，直至
翌日清晨等情、卷附之和解書、博仁綜合醫院博診字第八四號診斷證明書及彰化商
業銀行西松分行八十六年九月十一日彰西松字第一八六八號函等證據資料，相互印證
，乃認定上訴人有其事實欄所載之犯行。並非僅以告訴人之指訴作為判決上訴人有罪
之唯一證據，對告訴人之指訴是否與事實相符，亦非未加調查。上訴意旨（一）指摘
原判決違背法令各節，顯不足以辨識原判決已具備違背法令之形式要件。又上訴人在
警訊中既供認：「陳先生和他弟弟隨手拾起磚塊，三個人便打了起來，當時我站在要
下地下室的樓梯口」（見偵查卷第十二頁），則原判決事實認定：「在該工地地下室
時，由該二名不詳姓名之男子持磚塊、木棍毆打劉家延（即告訴人），魯雅榆並在該
工地門口把風」，與上引卷內證據資料之內容，即非不相適合。至於告訴人指訴本件
除上訴人及該二名不詳姓名男子外，尚有其他共犯等語，既為原判決所不採（見原判
決維持第一審諭知魯開慶、許宜庭無罪之判決，駁回檢察官就該等部分在第二審之上
訴部分），則原判決顯未採納告訴人在第一審指訴：「在地下室有別人把風」，作為
判決上訴人有罪之證據資料。原判決上開事實認定與其採納作為判決基礎之告訴人指
訴，並無矛盾。再者原判決事實認定：「該二名不詳姓名之男子取走劉家延皮包內所
有之六萬三千元、客票一萬三千二百六十元，及逼問劉家延彰化商業銀行金融卡密碼
，以不正當方法由自動付款設備領走劉家延所有存款七萬元抵債」，與其理由內援引
作為證據資料之告訴人警局筆錄所載（即該二名不詳姓名男子在新生南路附近工地地
下室以木條磚塊毆打我，強迫我說出金融卡密碼，取去皮包、證件、支票等物及以木
棍毆打我，逼我交出皮包，內有現金三千元、汽機車駕照、金融卡、支票，逼問金融
卡號碼，並領走七萬元，逼我寫下和解書，其中之人，另亦強迫我寫空白支票，國民
身分證亦被取走），雖未盡相符。惟依原判決事實認定及理由說明，上訴人夥同該二
名不詳姓名男子取走告訴人身上財物、證件部分，因告訴人及其前妻張淑慧與上訴人
間有債務糾紛，故認上訴人為此部分行為時，並無不法所有意圖。則告訴人遭取走財
物若干，與上訴人私行拘禁犯罪之成立，不生影響，上開事實、理由之矛盾，既無從
動搖原判決所確認之私行拘禁犯罪事實，即於判決顯無影響，依刑事訴訟法第三百八
十條規定，仍應認其上訴為非合法。況且告訴人就其遭取走之現金部分，已一再供稱
：除皮包內有三千元外，另公事包內有六萬元（見偵查卷第四頁、第七頁），則原判
決認定告訴人遭取走之現金計有六萬三千元，與上引卷內證據資料，尚非不相符合。
上訴意旨（二）執此指摘原判決事實理由矛盾，並非適法之第三審上訴理由。次查第
一審法院已循告訴人供稱：伊遭強取之客票，係以台北縣板橋信用合作社為付款人、
票號0000000號、面額一萬三千二百六十元等語，向台北縣板橋信用合作社函
查該紙支票有無提示？若有，並請檢送相關資料（見第一審卷第一○二頁），但該信
用合作社則函覆稱：「因資料不全，本社無法查詢」，有該信用合作社八十六年八月
二十五日板信業字第九二七號函在卷可稽（見第一審卷第一○三頁）。而原審法院審
判長，於審判期日，諭知證據調查完畢開始辯論前，詢問上訴人：「尚有何證據請求
調查？」，上訴人復答稱：「沒有」（見原審卷第八七頁），上訴意旨（三）至法律
審之本院，始又執原審未調查上開支票究係何人提示云云，指摘原判決證據調查未盡
，顯非依據卷內資料而為主張。再者原判決以告訴人在警局之指訴及卷附彰化商業銀
行西松分行八十六年九月十一日彰西松字第一八六八號函，與上訴人供稱：告訴人與
其前妻張淑慧與伊有債務糾紛等語，相互印證，認定：「該二名不詳姓名之男子取走
劉家延皮包內所有之六萬三千元、客票一萬三千二百六十元，及逼問劉家延彰化商業
銀行金融卡密碼，以不正當方法由自動付款設備領走劉家延所有存款七萬元抵債」，
核屬事實審法院採證認事自由判斷職權之合法行使，並未違法。至於彰化商業銀行中
正分行檢送該行自動提款機自八十五年七月十一日上午零時起至同日五時三十分間之
提款錄影帶二捲，經勘驗雖未發現該段時間內有人前往提款，惟據此尚無從推翻告訴
人於八十五年七月十日晚七時起至翌（十一）日上午六時許，曾遭私行拘禁之事實（
至於原判決認定上訴人觸犯刑法第三百三十九條之二第一項利用自動付款設備詐欺罪
部分，屬不得上訴於第三審之罪，詳如後述）。上訴意旨（四）就事實審法院採證認
事自由判斷職權之合法行使，再為單純事實上爭執，並非合法之第三審上訴理由。又
證人鍾滿惠、黃萱君、郭守全在第一審之證述，縱令屬實，祗不過能證明告訴人與其
前妻張淑慧在外積欠債務不少，對渠等逼討債務之債權人甚夥，據之尚不足以證明參
與上述犯罪之二不詳姓名成年男子即係告訴人或係其前妻張淑慧之債權人，亦難以此
證明上訴人未參與私拘禁告訴人之犯罪行為。而卷附之和解書究係上訴人書寫後令告
訴人簽名，抑或告訴人照上訴人擬妥之草稿抄寫後簽名，對上訴人應擔付之私行拘禁
罪責，復無影響。則證人鍾滿惠、黃萱君、郭守全之證言與上引和解書究係何人擬稿
抄寫乙事，既無從動搖原判決所確認之犯罪事實，顯於判決無影響。至於事發當日告
訴人究係簽立幾張和解書，上訴人與告訴人雖各執一詞（上訴人主張二張，告訴人供
稱僅有一張「見偵查卷第三頁背面」），惟觀諸卷附和解書之內容，其中就告訴人或
其前妻張淑慧與上訴人間之債務問題，究應如何解決，並未著墨，其重點係在約定雙
方（即告訴人與上訴人）日後不再干擾對方之生活，對告訴人造成之傷害，告訴人已
能體諒，不提告訴（見偵查卷第二四頁），顯見簽立上開和解書，係為解決告訴人遭
私行拘禁毆打成傷之事，非為處理原先存在之債務糾葛，若上訴人未參與上開行為，
何庸自認需為傷害告訴人之事，與彼達成和解？既係就同一傷害事實達成和解，又何
需謄寫二紙內容完全之和解書？則原判決採納告訴人之供述，認定告訴人遭強迫簽立
之和解書僅有一張，屬事實審法院採證認事自由判斷職權之合法行使，既未違法，亦
非以臆測之詞作為判決之基礎。上訴意旨（五）指摘原判決採證與卷內證據資料不符
、違背證據法則云云，並非合法。綜上所論，本件上訴違背法律上之程式，應予駁回
。至於原判決認與上訴人私行拘禁罪分別有牽連犯關係或屬實質上一罪之刑法第二百
七十七條第一項傷害、同法第三百三十九條之二第一項利用自動付款設備詐欺及刑法
第三百零四條第一項強制等罪部分，原判決認係分別觸犯刑法第二百七十七條第一項
、第三百三十九條之二第一項及同法第三百零四條第一項之罪，經核刑法第二百七十
七條第一項之罪，其法定本刑為三年以下有期徒刑、拘役或一千元以下罰金，同法第
三百三十九條之二第一項之罪，其法定本刑為三年以下有期徒刑、拘役或一萬元以下
罰金，同法第三百零四條第一項之法定本刑，則為三年以下有期徒刑、拘役或三百元
以下罰金。均屬刑事訴訟法第三百七十六條第一款之案件，與之有牽連犯關係或屬實
質上一罪之私行拘禁罪部分之上訴，既不合法，自無從就有牽連犯關係或屬實質上一
罪之輕罪部分併為實體上審判，此等部分既經第二審判決，自不得上訴於第三審法院
，上訴人就該等部分復提起上訴，自非適法，應均併予駁回。
據上論結，應依刑事訴訟法第三百九十五條前段，判決如主文。
中      華      民      國    九十一    年      九      月    二十七    日
                              最高法院刑事第一庭
                                  審判長法官  施  文  仁
                                        法官  林  永  茂
                                        法官  蕭  仰  歸
                                        法官  張  清  埤
                                        法官  呂  永  福
      右正本證明與原本無異
                                              書  記  官
中      華      民      國    九十一    年      十      月      三      日
